臺灣高等法院民事判決　　　　　　　　　93年度訴易字第41號
原　　　告　甲○○
　　　　　　　　　　　　弄十六.
被　　　告　乙○○
　　　　　　丙○○
共　　　同
訴訟代理人　俞兆年律師
　　　　　　曾冠棋律師
當事人間侵權行為損害賠償事件，原告提起附帶民事訴訟，經本
院刑事庭裁定移送民事庭，本院於民國九十三年十二月二十一日
言詞辯論終結，判決如下：
    主      文
被告乙○○、丙○○應各給付原告新臺幣貳拾萬元。
原告其餘之訴駁回。
訴訟費用由被告負擔五分之一，餘由原告負擔。
    事實及理由
一、原告起訴主張：伊與被告乙○○、丙○○及訴外人羅守雄、
    羅春玉、羅春香、羅春喜均係被繼承人羅俊修之子女，楊游
    鳳蘭則為羅俊修之養女。羅俊修於民國七十三年十一月二十
    六日死亡，兩造及羅守雄等兄弟因繼承問題而有爭執，致未
    能辦理遺產繼承登記。嗣為辦理被繼承人羅俊修遺產之繼承
    登記事宜，兩造及其他全體繼承人乃於八十年六月九日共同
    書立內容為「茲因父親生前留下不動產土地因人為因素而一
    直無法順利辦理繼承，這次能順利辦理繼承，不能因個人在
    工作上、生意上或出國種種理由，包括繼承未完成期間所發
    生任何不悅，而個人不在配合辦理所需補足之資料，包括蓋
    印鑑章及繼承應繳的任何稅款費用，因而擔誤所有辦理繼承
    『年度』、『時效』、『改變繼承辦理』一切損失由甲○○
    全權處理計算所有損失，可在擔誤之個人繼承的土地以公告
    地價加一成計算扣來作為擔誤而損失的所有任何費用補償之
    用，恐口無憑，特立切結，由甲○○全權處理，決無異議，
    以上內容本人全看清楚也了解內容，願接受上開所有條件，
    才同意簽章。」之切結書。後因被繼承人羅俊修之遺產，經
    台灣省桃園縣稅捐稽徵處核定應繳交稅款為新台幣（下同）
    五百四十二萬三千六百四十九元（遺產稅三百六十一萬六千
    五百零五元，利息一百五十三萬八千九百七十元，提起行政
    救濟加計利息二十六萬八千一百七十四元），原告因不服桃
    園縣中壢稅捐稽徵處所核之稅款，乃於八十一年六月十八日
    以全部繼承人羅守雄等七人之名義，具狀向台灣省政府提起
    訴願，經台灣省政府移轉由財政部處理，財政部於八十二年
    一月二十日以台財訴第000000000號訴願決定書將
    原處分撤銷，發由台灣省北區國稅局另為處分。全體繼承人
    仍不服上開財政部之決定，乃於八十二年三月二十日書具再
    訴願書，被告等及其他繼承人等並出具再訴願代表人委任書
    ，委任原告為再訴願代表人，授權原告代為該案一切之再訴
    願行為，而向行政院提起再訴願，惟仍經行政院於八十二年
    七月二十二日以台八十二訴字第二六０四八號決定書駁回再
    訴願。原告因仍不服行政院駁回再訴願之決定，於八十二年
    九月二十三日具狀請求提起行政訴訟，經行政法院受理後，
    於八十二年十一月十六日以八十二年度裁定字一二二五號駁
    回其訴確定。經財政部台灣省北區國稅局於八十三年十月十
    四日以北區國稅法第00000000號訴願決定重核案件
    復查決定書將被繼承人羅俊修所留遺產之遺產稅額減為八十
    萬九千零六十元。原告以該退稅事宜均係原告出力處理，乃
    要求退稅額之半數作為其處理該事之費用，另半數則由其他
    人比例分配，經協調結果羅守雄、丙○○、乙○○均不同意
    ，各方即生不快。被告丙○○、乙○○明知上開切結書、再
    訴願書、再訴願代表人委任書均係其等出具而真實者，竟因
    其後與原告發生齟齬，為使原告受刑事處分，而於八十三年
    十二月二十八日具狀向台灣板橋地方法院檢察署告訴甲○○
    偽造上開切結書、再訴願書、再訴願代表人委任書。經該署
    檢察官偵查後於八十四年五月三日以八十四年度偵字第三六
    二號處分不起訴。惟被告丙○○、乙○○不服而聲請再議，
    由台灣高等法院檢察署發回續查後，由該署檢察官於八十六
    年五月六日以八十四年度偵續字第一九四號向台灣板橋地方
    法院提起公訴。台灣板橋地方法院審理後，於八十七年六月
    二十六日以八十六年訴字第一四五七號判決甲○○無罪。檢
    察官不服原判決而上訴，仍經台灣高等法院於八十八年三月
    十八日以八十七年度上訴字第四二八八號駁回上訴；再經檢
    察官上訴後，由最高法院於九十年五月十七日以九十年度台
    上字第二九九二號駁回上訴而確定。至今被告等就其等誣告
    原告之行為，仍毫無歉悔之意，為此，原告爰依民法第一百
    九十五條第一項之規定，請求被告乙○○、丙○○分別賠償
    原告九十萬元之損害等語。並聲明被告應各給付原告九十萬
    元。
二、被告則以：被告於八十年六月九日所簽立之切結書，系為委
    由原告配合代書辦理繼承登記所用，並由男性繼承人（訴外
    人羅守雄除外）分別提供一定數量之土地予原告，以為原告
    辦理繼承登記之報酬。孰料，原告要求渠等各依所繼承之財
    產，繳納遺產稅後，原告竟未得渠等同意，盜刻渠等之印章
    ，並用以製作再訴願書，及再訴願代表人委任書，據以向稅
    捐機關辦理退稅事宜。嗣後，原告竟主張退稅乃其一己之功
    ，故退稅款必須享有半數，雙方因而交惡，經被告訴請原告
    返還退稅款在案。原告亦未按所有繼承人之協議內容辦理繼
    承登記，而以「均分被繼承人土地」方式辦理，若此，當初
    遺產稅之繳納為何以各繼承人繼承財產多寡之比例分擔？被
    告實無法容忍原告違背委託意旨之行為，故依前開切結書、
    再訴願書、再訴願代表人委託書等三份文件，提起偽造文書
    之刑事告訴。又原告主張上述文書係當時由被告乙○○、丙
    ○○及訴外人羅守雄親自用印，然訴外人羅守雄當時在國外
    ，根本不可能親自用印，是原告主張被告親自用印一事，洵
    為不實。系爭切結書僅係委託原告辦理繼承登記，並未授權
    原告辦理遺產稅退稅事宜。被告承認因認知錯誤，於告訴原
    告偽造「切結書」部分造成原告之權益受損，然對於告訴原
    告偽造「再訴願書」及「再訴願代表人委託書」部分，則不
    認有任何侵害原告權益之行為等語，資為抗辯。並聲明：原
    告之訴駁回。
三、原告因其父羅俊修之遺產稅問題，於桃園縣稅捐稽徵處核定
    其稅額後，於八十年十月十五日申請重新核計遺產稅，經該
    處複查後於八十一年五月十八日以八十一桃稅法字第七七四
    九六號複查決定書將原核定稅款改為遺產稅三百六十一萬六
    千五百零五元，補報加計利息一百五十三萬八千九百七十元
    ，並將複查決定書送達羅守雄、丙○○、乙○○、羅春玉、
    羅春香、羅春喜等人。原告因不服該決定，乃於八十一年六
    月十八日向台灣省政府提出訴願，經台灣省政府轉由財政部
    後，財政部於八十二年一月二十日以台財訴第000000
    000號訴願決定書將原處分撤銷，發由台灣省北區國稅局
    另為處分。羅守雄、丙○○、乙○○、甲○○、羅春玉、羅
    春香、羅春喜仍不服上開財政部之決定，羅守雄、丙○○、
    乙○○、羅春玉、羅春香、羅春喜等並出具八十二年二月十
    五日之再訴願代表人委任書，委任原告為再訴願代表人，授
    權原告代為該案一切之再訴願行為，於八十二年三月二十日
    書具再訴願書，向行政院提起再訴願。經行政院於八十二年
    七月二十二日以台八十二訴字第二六０四八號決定書駁回其
    再訴願。原告因仍不服行政院駁回再訴願之決定，乃八十二
    年九月二十三日具狀請求提起行政訴訟，經行政法院受理後
    ，於八十二年十一月十六日以八十二年度裁定字一二二五號
    駁回其訴確定。此業經桃園地方法院刑事庭調取財政部台灣
    省北區國稅局中壢稽徵所八二．平二二三號遺產稅課稅資料
    暨調查報告全卷，及向行政院調取再訴願案卷查明，復為兩
    造所不爭執，自堪信為真實。
四、原告主張被告丙○○、乙○○明知前開切結書、再訴願書、
    再訴願代表人委任書均係渠等出具而真實者，竟為使原告受
    刑事處分，具狀向台灣板橋地方法院檢察署告訴原告偽造上
    開切結書、再訴願書、再訴願代表人委任書。判決無罪後，
    最高法院於九十年五月十七日以九十年度台上字第二九九二
    號駁回檢察官之上訴而確定。被告就渠等誣告原告之行為，
    迄今仍毫無歉悔之意，為此，原告爰依民法第一百九十五條
    第一項之規定，請求被告乙○○、丙○○分別賠償原告九十
    萬元之損害等語。被告則否認渠等有意圖使原告受刑事處分
    ，而誣告原告之事實，並以前開言詞置辯。是本件爭點厥為
    被告是否有誣告原告之行為？又該行為致原告所受之損害為
    何？玆分述如下：
  (一)關於切結書部份：
    1.兩造及其他全體繼承人於八十年六月九日共同書立之切結
      書，其內容為「茲因父親生前留下不動產土地因人為因素
      而一直無法順利辦理繼承，這次能順利辦理繼承，不能因
      個人在工作上、生意上或出國種種理由，包括繼承未完成
      期間所發生任何不悅，而個人不在配合辦理所需補足之資
      料，包括蓋印鑑章及繼承應繳的任何稅款費用，因而擔誤
      所有辦理繼承『年度』、『時效』、『改變繼承辦理』一
      切損失由甲○○全權處理計算所有損失，可在擔誤之個人
      繼承的土地以公告地價加一成計算扣來作為擔誤而損失的
      所有任何費用補償之用，恐口無憑，特立切結，由甲○○
      全權處理，決無異議，以上內容本人全看清楚也了解內容
      ，願接受上開所有條件，才同意簽章。」等語（見台灣桃
      園地方法院檢察署九十年度他字第一八五三號偵查卷宗第
      十一頁）。其上並有被告乙○○、丙○○及其他全體繼承
      人簽名及用印，足見係被繼承人羅俊修之全體繼承人全權
      委任原告辦理遺產繼承登記，及因延誤繼承登記所生損失
      之費用分配。而所謂遺產繼承登記過程，其先行工作即為
      申請遺產稅之核定及繳納，如對核定之稅額有異議，尚涉
      及退稅、訴願問題，應非僅遺產不動產移轉登記而已。
    2.參以該切結書亦載明「．．．包括蓋印鑑章及繼承應繳的
      任何稅款費用．．．」等語，顯見全體繼承人簽發切結書
      之用意應包含繳稅及退稅事宜，堪認系爭切結書之授權範
      圍應包含辦理遺產繼承登記有關事項，當然包括退稅有關
      事項。且由被告丙○○於八十一年六月十七日寄發予原告
      之存證信函，其內容略為：「台端（即原告）與本人於八
      十年六月九日協議家父羅俊修死亡所遺下財產處理事宜，
      兄弟雙方同意全權由台端處理，‧‧‧請台端快速繳清遺
      產稅總額辦理繼承登記，否則逾期之損失及本人之權利損
      失，台端要負完全的責任。」等語，及被告於本院刑事庭
      訊問時證稱：「（乙○○）我是有簽切結書，只是要配合
      代書辦理遺產繼承，不是要他去辦理退稅之用」、「（丙
      ○○）名字是我簽的沒錯，但是我的印章哪裡來的我不知
      道。簽切結書，只是要配合代書辦理遺產繼承，不是要他
      是去辦理退稅。」等語（見本院刑事卷第四二至四四頁、
      第六八至七○頁、一二二至一二六頁），系爭切結書之真
      正應堪認定。
    3.被告雖辯稱：該切結書原本僅係提供給原告辦理繼承登記
      使用，並未授權原告辦理退稅事宜，原告逾越該切結書之
      授權範圍，顯有偽造文書之嫌云云，顯不足採。是以，被
      告明知上開切結書係真正，意圖使原告受刑事處分而於八
      十三年十二月二十八日具狀向臺灣板橋地方法院檢察署告
      訴甲○○偽造切結書，被告向該管公務員誣告原告偽造上
      開文書，顯有使原告受刑事處分之意圖，是被告有侵害原
      告權利之行為至明，其所辯不足採。被告於本院亦具狀就
      此自認因自己認知錯誤，而造成損及原告名譽一事，願負
      其責（本院卷第二四至二六頁）。
  (二)關於再訴願書、再訴願代表人委任書部分：
   1. 被告否認系爭再訴願書、再訴願代表人委任書之真正，亦
      否認其上之印章為真，故應就系爭再訴願書、再訴願代表
      人委任書是否為被告所簽立或用印為斷，而非僅以被告自
      認切結書為真，即斷言系爭再訴願書、再訴願代表人委任
      書均係全體繼承人所同意製作者。觀之再訴願書、再訴願
      代表人委任書中，關於委任人及再訴願人欄中，僅以電腦
      文字登載「羅守雄、丙○○、羅春香、乙○○、甲○○、
      羅春玉、羅春喜」等姓名，並用印於各該姓名上，而非由
      上述人員親自簽名於其上，是該用印是否為上述人員親自
      用印，或全權委由原告所統一用印，已難逕斷。被告乙○
      ○、丙○○既否認該印章為其所有，且未曾同意原告用印
      於再訴願書、再訴願代表人委任書上，依民事訴訟法第三
      百五十七條規定，原告對系爭再訴願書、再訴願代表人委
      任書之真正即應負舉證責任。原告主張該再訴願書、再訴
      願代表人委任書均有被告蓋章，應推定為真正云云，惟依
      民事訴訟法第三百五十八條推定私文書為真正時，須本人
      或其代理人之簽名或蓋章，乃本人或其代理人所為之事實
      ，在當事人間已無爭執或經舉證明者始可，不得以私文書
      上已備簽名或蓋章之形式，即推定為真正。被告對原告所
      提再訴願書、再訴願代表人委任書之真正有爭執，原告亦
      自承伊事先以電話聯絡後，拿到被告家中蓋章，蓋好就送
      件，並未留底，對於伊事先以電話聯絡，再拿到被告家中
      蓋章部分，伊無直接證據證明之（見本院言詞辯論筆錄）
      。是就再訴願書、再訴願代表人委任書上印文之真正，原
      告未能舉證證明之。
   2. 證人羅春玉於刑事案訊問時證稱：「（按問：對再訴願代
      表人委任書本件上面印章、訴願理由書上面的印章是否你
      們所蓋？關於退遺產稅部分，兄弟姊妹有無商議？）我委
      託羅春喜全權代理，所以不是我親身蓋的。」、「我的消
      息都是羅春喜告訴我的，甲○○也有告訴我，他說要蓋章
      我就叫他到羅春喜那邊蓋。」等語。證人羅春喜證稱：「
      我的印章還有羅春玉的部分是我蓋的，是甲○○拿到我平
      鎮市○○路的家去給我蓋的，蓋的時候有誰的印章我忘記
      了，另外羅春香也是委託我處理，他的印章也是我蓋的，
      是因為退遺產稅用的。」、「有商議過，但是沒有聚在一
      起商議，是大家透過電話裡面講的，我的部分是甲○○告
      訴我的，羅春玉、羅春香部分一直有印章在我這裡，他們
      二人委託我全權處理。」等語。證人羅春香證稱：「（按
      問：對再訴願代表人委任書及理由書有無意見？）羅春喜
      、甲○○他們二人那邊各有我的壹個印章，因為我小孩太
      小，很多事情我沒有辦法去處理，我說由他們去處理就好
      了」、「（按問：是否委託甲○○辦理退稅訴願一事？）
      退稅的事情好像是有。」、「（按問：何人委託甲○○？
      ）我的部分是委託他的，至於其他兄弟姊妹有無委託我不
      知道。」、「（按問：去游鳳蘭家中時，有無討論過退稅
      一事？退稅一事大家都在電話中討論否？有無大家再一起
      討論過退稅一事？）退稅的事情是電話中討論的，‧‧‧
      ，都是電話中甲○○表示要退稅什麼的，我說他去處理就
      好了。第一次大家要談財產的事情的時候，有聚在乙○○
      家中一起談，後來談不攏才各自走各自的。」等語（桃園
      地方法院九十一年訴字第八九八號刑事卷第一０八頁、第
      一二一頁至一二三頁），依上開證人之證言，雖可認原告
      曾要求全體繼承人簽立系爭再訴願書、再訴願代表人委任
      書，且其他繼承人亦應原告之要求，於系爭再訴願書、再
      訴願代表人委任書上簽章，然並不能據此認定被告同意或
      授權原告於系爭再訴願書、再訴願代表人委任書上簽名或
      蓋章，縱使被告知悉有退稅一事，抑或原告不服桃園縣稅
      捐稽徵處及台灣省北區國稅局之處分，而提起再訴願，仍
      須經由被告明示同意，並於系爭再訴願書、再訴願代表人
      委任書上簽名、蓋章，方為合法妥適之代理。
   3. 刑事判決雖就再訴願書、再訴願代表人委任書一併認係被
      告誣告原告犯行之一部分，惟民事判決之認定不受刑事判
      決認定之拘束，本院依舉證責任分配，認原告僅就切結書
      部分盡其舉證責任，併此指明。
五、 按「不法侵害他人之身體、健康、名譽、自由、信用、隱
     私、貞操，或不法侵害其他人格法益而情節重大者，被害
     人雖非財產上之損害，亦得請求賠償相當之金額。」，民
     法第一百九十五條第一項定有明文。原告因被告之誣告，
     名譽權受損，其多年受刑事追訴，蒙冤不白，不惟因往返
     應訊而奔波，且心懸該案，恐受不白之冤，可謂身心俱疲
     ，實為難堪。其於該段期間內所受之痛苦，當屬非輕。被
     告與原告為兄弟，為遺產而反目，不念手足之情，設詞誣
     告，心態實非可取，依前述民法之規定，被告應賠償原告
     非財產之損害殆無疑義。
六、綜上所述，原告基於侵權行為法律關係，請求被告各給付九
    十萬元，本院審酌被告前述誣告原告之行為，導致原告受刑
    事追訴所受之精神痛苦，併依本院調閱之兩造財產歸戶資料
    ，審酌被告乙○○有汽車兩部、房屋一戶；被告丙○○有汽
    車一部、房屋一戶、土地一筆。原告甲○○有汽車兩部、房
    屋兩戶、土地七筆，以及兩造之身分、地位及社經情況，認
    原告請求被告給付非財產上之損害賠償，以各給付二十萬元
    為公允，該範圍內之原告請求應予照准，逾此數額之請求，
    為無理由，應予駁回。
七、本件事證已臻明確，兩造其餘攻擊防禦方法及舉證，經審酌
    後核與判決結果無影響，爰不一一論述，併此明。
八、據上論結，本件原告之訴，為一部有理由、一部無理由，並
    依民事訴訟法第七十九條、第八十五條第一項，判決如主文
    。
中　　華　　民　　國　　94　　年　　1 　　月　　4　　 日
                  民事第十五庭審判長法　官  劉靜嫻
　　　　　　　　　　　      　  　　法　官  陳昆煇
　　　　　　　　　　　      　　　　法　官  游明仁
正本係照原本作成。
不得上訴。
中　　華　　民　　國　　94　　年　　1 　　月　　5　　 日
                                    書記官  于  誠
